台灣屏東地方法院民事判決　95年度訴字第433號
　　原　　　告　癸○○
　　訴訟代理人　壬○○
　　被　　　告　乙○○
　　訴訟代理人　寅○○
　　　　　　　　丙○○
　　被　　　告　子○○
　　　　　　　　丑○○
　　　　　　　　甲○○
　　　　　　　　庚○○
　　　　　　　　己○○
上列當事人間請求分割共有物事件，經本院於民國96年5 月17日
言詞辯論終結，判決如下：
    主      文
兩造共有坐落屏東縣新埤鄉○○段四一地號，地目：田，面積二
萬一千三百二十八平方公尺之土地准予分割，分割方法：（一）
如附圖所示編號Ａ部分（面積四千八百五十平方公尺）土地，分
歸原告癸○○單獨所有；（二）編號Ｂ部分（面積五千八百十九
平方公尺）土地，分歸被告乙○○單獨所有；（三）編號Ｃ部分
（面積二千二百六十三平方公尺）土地，分歸被告子○○單獨所
有；（四）編號Ｄ部分（面積二千二百六十三平方公尺）、Ｆ部
分（面積一千九百四十平方公尺）土地，均分歸被告甲○○單獨
所有；（五）編號Ｅ部分（面積二千二百六十三平方公尺）土地
，分歸被告丑○○單獨所有；（六）編號Ｇ部分（面積一千九百
三十平方公尺）土地，分歸被告庚○○、己○○依其應有部分比
例保持共有。
訴訟費用由被告乙○○負擔百分之二十七，被告子○○負擔百分
之十一，被告甲○○負擔百分之二十，被告丑○○負擔百分之十
一，被告庚○○負擔百分之四，被告己○○負擔百分之四；餘由
原告負擔。
    事實及理由
一、本件被告經合法通知，均未於最後言詞辯論期日到場，核無
    民事訴訟法第386 條所列各款情形，爰依原告之聲請，由其
    一造辯論而為判決。
二、原告起訴主張：坐落屏東縣新埤鄉○○段41地號，地目：田
    ，面積21,328平方公尺土地（下稱系爭土地），為兩造所共
    有（應有部分比例為：原告500/2199，被告乙○○600/2199
    ，被告子○○700/6597，被告甲○○1300/6597 ，被告丑○○700/6597，被告庚○○100/2199，被告己○○99/2199 ）
    ，並無不能分割之情事，惟因兩造無法協議分割，自得請求
    裁判分割系爭土地，並主張如主文第1 項所示之分割方案，
    且陳稱若因此造成其種植之檳榔占用其他人分得之土地，願
    意砍除檳榔；又系爭土地之前經原告以其應有部分向訴外人
    辛○○設定抵押權，經被告甲○○以其應有部分，分別向訴
    外人台灣土地銀行股份有限公司、丁○○、戊○○設定抵押
    權，是倘上開抵押權人同意於系爭土地分割後，其抵押權轉
    載至各該抵押人分得之土地上，將有助於本件之進行與辦理
    土地登記等語。
三、被告乙○○則以：同意原告主張之分割方案，假如因此造成
    我種植之鳳梨占用到其他人分得之土地，願意清除鳳梨，又
    如果分配到馬路，也沒有意見等語置辯；被告子○○、甲○○、丑○○、庚○○、己○○則均未於言詞辯論期日到庭，
    亦未提出書狀作何聲明或陳述。
四、本院之判斷：
（一）原告主張系爭土地為兩造所共有，應有部分比例為：原告
      500/2199，被告乙○○600/2199，被告子○○700/6597，
      被告甲○○1300/6597 ，被告丑○○700/6597，被告庚○○100/2199，被告己○○99/2199 之事實，為被告所不爭
      執，且有土地登記謄本1 份附卷可稽，堪信為真實。
（二）按各共有人，得隨時請求分割共有物。但因物之使用目的
      不能分割或契約訂有不分割之期限者，不在此限。共有物
      之分割，依共有人協議之方法行之。分割之方法，不能協
      議決定者，法院得因任何共有人之聲請，命為原物分配或
      變價分配，民法第823 條第1 項、第824 條第1 、2 項分
      別定有明文。查系爭土地依使用目的並無不能分割之情事
      ，且兩造亦無不能分割之約定，又兩造係在民國89年1 月
      4 日農業發展條例修正施行前，即共有系爭耕地，另兩造
      就系爭土地顯難為協議分割，揆諸上開說明，原告訴請分
      割系爭土地，核無不合。
（三）次按分割共有物應考慮公平原則、利益原則、經濟原則，
      此外共有人分得之地是否與外界有適宜之聯絡，是否會造
      成袋地情形，及社會利益等均在考量之列；復依民法第82
      4 條之規定，尚需注意：(1)消滅共有原則─除因該土地內
      部分土地之使用目的不能分割，或部分共有人仍願維持共
      有關係，應就該部分土地不予分割或該部分共有人成立新
      共有關係外，應將土地分配於各共有人單獨所有。(2)原物
      分配原則─法院對分割共有物之方法，固有自由裁量之權
      ，惟仍須以適當之分割方法為限。(3)維持現狀原則─即應
      參酌實際使用情形，將分割後之土地及地上房屋分歸一人
      所有或數人共有，以免房地分離。(4)提高價值原則─土地
      之分割，應注意地形之完整，期能地盡其利。(5)質量均等
      原則─原物分配之結果，其數量雖與原應有部分相當，但
      其價額顯不相當時，得以金錢補償之（最高法院57年台上
      字第2117號、63年台上字第2680號判例意旨均可參照）。
（四）經本院至現場勘驗發現，系爭土地如附圖所示編號Ｆ部分
      土地上，有工寮1 間，且有1 寬約4 米之柏油道路經過編
      號Ｄ、Ｅ、Ｆ、Ｇ之土地，而編號Ｂ、Ｄ土地內，亦有1
      寬約3 米之通路對外聯絡，Ａ部分土地上目前由原告種植
      檳榔，Ｂ部分土地目前休耕，Ｃ、Ｅ、Ｆ、Ｇ部分之土地
      目前分別由被告子○○、丑○○、甲○○、庚○○、己○○種植鳳梨，Ｄ部分土地目前則由被告甲○○種植芒果，
      有勘驗筆錄及現場圖各1 份在卷可憑，並經本院囑託屏東
      縣潮州地政事務所測量，製有複丈成果圖1 份在卷可稽，
      且為兩造所不爭執，堪認為真正。是本院考量各共有人使
      用系爭土地之現況、地上物之分佈情形、道路通過狀況與
      各共有人之意願等情，及依農業發展條例第16條第2 項規
      定，分割後之土地宗數，不得超過共有人之人數，而其中
      被告庚○○、己○○為兄弟，有戶籍謄本1 份可佐，故由
      渠等依其應有部分之比例共有編號Ｇ部分之土地為宜，爰
      諭知如主文第1 項所示最為適當之分割方法。
（五）至原告主張系爭土地前經原告以其應有部分向訴外人辛○○設定抵押權，被告甲○○以其應有部分分別向訴外人台
      灣土地銀行股份有限公司、丁○○、戊○○設定抵押權，
      倘上開抵押權人同意於系爭土地分割後，其抵押權轉載至
      各該抵押人分得之土地上，將有助於辦理土地登記等語，
      有上開土地登記謄本可憑。按分別共有土地，部分共有人
      就應有部分設定抵押權者，於辦理共有物分割登記時，該
      抵押權按原應有部分轉載於分割後各宗土地之上，但經先
      徵得抵押權人同意者，該抵押權僅轉載於原設定人分割後
      取得之土地上，土地登記規則第107 條定有明文。是共有
      人以應有部分設定抵押權，於向地政機關辦理分割登記時
      ，得經抵押權人同意，而將抵押權轉載於原設定抵押債務
      人所分得之土地上，固屬無誤，惟如未得抵押權人同意，
      依民法第886 條有關抵押權不可分性之規定，該抵押權仍
      應按原設定抵押權之應有部分比例，轉載於分後各宗土地
      上。查抵押權人台灣土地銀行股份有限公司已於95年12月
      18日具狀同意就被告甲○○系爭土地1300/6597 應有部分
      之抵押權，於分割後轉載至被告甲○○所分得如附圖所示
      編號Ｄ、Ｆ部分之土地上，有同意書1 份在卷可稽。而抵
      押權人丁○○於96年4 月9 日本院審理時則當庭同意其就
      被告甲○○系爭土地1300/6597 應有部分之抵押權，於分
      割後轉載至被告甲○○所分得編號Ｄ、Ｆ部分之土地上，
      亦有筆錄1 份可參。是兩造於向地政機關辦理分割登記時
      ，自得將上述已得抵押權人同意之抵押權，轉載於原設定
      抵押債務人即被告甲○○所分得之Ｄ、Ｆ土地上。至抵押
      權人戊○○、辛○○部分，其中戊○○並未到庭陳述意見
      ，亦未提出書狀表示同意與否，而辛○○之配偶潘秀珍雖
      有到庭表示同意抵押權轉載一事，惟其所稱：辛○○已死
      亡，我有4 個小孩，他們都已聲明拋棄繼承，我是唯一之
      繼承人等語，並未提出證據以實其說，而原告亦未就此提
      出證據證明，故尚難認抵押權人辛○○確已死亡，而其他
      繼承人均已拋棄繼承，僅餘潘秀珍為辛○○之唯一繼承人
      。是此部分之抵押權是否確有徵得抵押權人之同意轉載，
      即屬有疑。從而，就抵押權人戊○○及辛○○部分，原告
      並未能舉證證明已徵得抵押權人之同意，將抵押權轉載至
      原設定抵押債務人分割後所取得之土地，且依上開土地登
      記規則之規定，若經抵押權人同意，兩造於裁判分割後，
      向地政機關聲請分割登記時，即可為上述轉載登記，附此
      說明。
五、末按分割共有物事件，本質上並無訟爭性，兩造本可互換地
    位，由任一共有人起訴請求分割，均無不可，故本件如由被
    告負擔全部訴訟費用，顯有失公平，是應酌量兩造之情形，
    由兩造依其應有部分之比例分擔訴訟費用。另因本件為判決
    之基礎已臻明確，兩造其餘攻擊、防禦方法及提出未經援用
    之舉證，經本院審酌核與判決結果無影響，均不一一論駁，
    併此敘明。
六、結論：本件原告之訴為有理由，依民事訴訟法第78條、第80
    條之1 、第85條第1 項但書，判決如主文。
中　　華　　民　　國　　96　　年　　5 　　月　　31　　日
                  民事第一庭    法　官　張以岳
以上正本係照原本作成。
如不服本判決，應於送達後20日內，向本院提出上訴狀並表明上
訴理由，如於本判決宣示後送達前提起上訴者，應於判決送達後
10日內補提上訴理由書（須附繕本）。
                                書記官　林志憲
中　　華　　民　　國　　96　　年　　5 　　月　　31　　日
